【裁判字號】    97,破抗,1
【裁判日期】    970123
【裁判案由】    宣告破產
【裁判全文】
臺灣高等法院臺南分院民事裁定  97年度破抗字第1號
抗  告  人  甲○○○
上列抗告人因聲請宣告破產事件，對於中華民國96年10月26日臺
灣嘉義地方法院所為96年度破字第22號裁定，提起抗告，本院裁
定如下：
    主  文
抗告駁回。
抗告訴訟費用由抗告人負擔。
    理  由
一、抗告意旨略以：（一）按破產對債務人不能清償債務者宣告
    之，法院對於破產之聲請，於裁定前得依職權為必要之調查
    ，並傳訊債務人、債權人及其他關係人，破產法第57條、第
    63條第2項，分別定有明文。又依同法第148條規定之旨趣，
    除債務人之財產不敷清償破產財團費用及財團債務外，尚難
    認無宣告破產之實益，是以法院就破產之聲請，即應依職權
    為必要之調查，倘債務人確係毫無財產可構成破產財團，或
    債務人之財產不敷清償破產財團費用及財團債務，無從依破
    產程序清理其債務時，始得以無宣告破產之實益，而裁定駁
    回破產之聲請，此觀司法院25年院字第1505號解釋自明。經
    查原裁定指抗告人就現金新臺幣（下同）18萬元未提出任何
    資料加以釋明。實則抗告人已於聲請狀內清楚敘明係現金，
    為免寄存於金融機構遭扣押，損害全體債權人權益，故隨身
    攜帶保管，待審理法院要求提出，便可當庭出示，即可給予
    債權人等分配，以為清償債務。然原審不查既未開庭訊問抗
    告人，亦不准抗告人破產，實有不當。（二）又原裁定雖認
    ：「…而本件如宣告聲請人破產，聲請人除須支付破產管理
    人之報酬外，尚需支付其他登報公告、變賣汽車等程序費用
    及破產人之必要生活費。又依目前破產實務，破產管理人之
    報酬至少約需5 萬元，是本院衡以本件倘准予宣告破產，反
    而尚需優先支付破產財團之管理、變價及分配所生之費用，
    暨破產管理人之報酬等財團費用，將使破產財團之財產益形
    減少，徒使債權人無因此再受分配之可能，與首揭破產制度
    之本旨不合，參酌破產法第148 條規定之旨趣，應認本件無
    宣告破產之實益。…」惟按償債比例絕非破產所應斟酌之條
    件，只要債務人有不能清償債務之情事，即可宣告破產，況
    抗告人現存財產為現金18萬元，均無別除權存在，抗告人目
    前工作收入尚能自給自足，抗告人之必要生活費用不會成為
    破產財團費用，參以破產管理人費用約為5 萬元，債權人結
    構亦屬單純，抗告人陳報之現存財產足以構成破產財團，而
    支付相關破產程序費用及分配債務，顯有破產宣告之實益。
    （三）臺灣高等法院85年度抗字第508 號裁定意旨，謂債務
    人有不能清償債務之情事，即可宣告破產，至於宣告破產有
    無實益，似非宣告破產時所應斟酌之要件。」又臺灣高等法
    院高雄分院95年度破抗字第3號裁定，亦明確表示：「縱（
    組成破產財團）事後破產程序進行中確有破產財團不足清償
    財團費用及財團債務情事，亦僅是否應依同法（破產法）第
    148 條規定，裁定破產程序終止，然究非宣告破產時之消極
    要件。」依上揭實務不應於斟酌是否准許宣告破產時考量，
    而只是事後應否依破產法第148 條終止破產程序而已，不能
    倒因為果，變相剝奪人民宣告破產之權利。再者最高法院95
    年度台抗字第673 號裁定：「…兼以再抗告人之債權人均為
    銀行，人數亦非多，其財產是否確不足清償破產財團費用及
    財團債務，尚非無疑。原法院未遑調查明晰，遽以再抗告人
    之財產不足清償破產財團費用及財團債務為由，認其不得聲
    請宣告破產，裁定駁回其抗告，自嫌速斷。…」是以原裁定
    未依職權詳加調查，駁回抗告人之破產聲請，於法不當。爰
    求為廢棄原裁定，改宣告抗告人破產等語。
二、按債務人不能清償債務者，依破產法所規定和解或破產程序
    ，清理其債務；債務人停止支付者，推定其為不能清償；破
    產宣告時屬於破產人之一切財產，及將來行使之財產請求權
    ；破產宣告後，破產終結前，破產人所取得之財產，為破產
    財團；財團費用及財團債務，應先於破產債權，隨時由破產
    財團清償之；破產法第1條、第57條、第82條第1項、第97條
    ，分別定有明文。又法院就破產之聲請，應以職權為必要調
    查，如債務人確係無財產，則破產財團即不能構成，無從依
    破產程序清理債務，參照同法第148 條之旨趣，自應依同法
    第63條，以裁定駁回其聲請，司法院亦著有院字第1505號解
    釋足參。從而構成破產財團之債務人財產，明顯不足清償同
    法第95條、第96條所列破產財團費用及財團債務時，依同法
    第148 條規定，法院於宣告破產後，隨即須同時宣告破產程
    序終止，此無異徒增破產程序及費用之浪費，且無益於債務
    人及其他債權人。參照上揭司法院解釋及相關說明，於此情
    狀聲請宣告破產已無實益，應適用同法第63條第1 項規定，
    以裁定駁回破產宣告之聲請。又所謂不能清償，係指對應即
    時清償金錢或得易為金錢之債務，一般繼續且客觀的不能支
    付，並非僅指債務人所負之債務超過其資產，尚需綜合債務
    人之財產、信用及能力加以評估，不能僅以債務人之財產為
    標準，必再動用信用及能力均有未迨後，仍無法清償始足當
    之。又所謂停止支付，係指債務人對於債權人表示不能支付
    一般金錢債務意旨之行為而言，債務人雖給付遲延，惟倘有
    其他事實證據足以證明確有清償債務之能力時，即難認有宣
    告破產之原因。
三、經查抗告人雖稱其因雇主積欠員工薪資，以及詐騙集團詐騙
    ，再加上投資失當、銀行辦卡借款，以至於負債累累，不得
    已向土地銀行、華僑銀行、臺東中小企業銀行、北市第一信
    用合作社、友邦信用卡公司、國泰世華銀行、臺灣中小企業
    銀行、渣打銀行、臺灣新光銀行、中華銀行、遠東銀行、玉
    山銀行、臺新銀行、中國信託銀行借貸，用以週轉，本利均
    無法清償，而有宣告破產之必要云云。惟查抗告人係於民國
    （下同）52年2 月27日出生現年44歲，此有其戶籍謄本存於
    原審卷足稽，則依勞動基準法第54條第1項第1款強制退休年
    齡為60歲之規定，其工作年齡尚有16年之久，且抗告人在本
    院自承其現於餐廳任服務生，月薪2萬5千元，其兒子現年26
    歲，女兒已大學畢業，先生則於鐵工廠工作，月薪約2 萬多
    元，是審酌抗告人之年齡、職業、信用、財產狀況、及其所
    自陳每月薪資2萬5千元各情，與其所負債務總額互核，雖其
    係一時困難給付遲延，然其苟能知所警惕，善用手邊現有財
    物及日後信用能力，再加上自身日後努力，客觀而言洵難遽
    認其已無清償債務之能力，而有宣告破產之必要。蓋抗告人
    每月薪資約2萬5千元，其夫亦係有工作收入之人，其子女亦
    已成年未在學，二人皆可預期未來將會有工作收入，並供給
    家人生活之需要，是抗告人每月若將其薪資適量清償所欠債
    務，以16年計算清償抗告人所陳報之2,751,400 元債務，並
    非不得為完全之清償，且抗告人及家屬生活仍可維持無虞，
    而債權人亦可受償，兩蒙其利。反之苟依抗告人聲請意旨宣
    告其破產，因其所積欠之債務遠逾其財產總值，除其現有財
    產無法清償其所欠債務外，尚須依破產法第97條規定，優先
    清償同法第95條所定破產財團之管理費、變價及分配所生之
    費用、因破產債權人共同利益所需審判上之費用、破產管理
    人之報酬、破產人及其家屬之必要生活費等財團費用，及同
    法第96 條所定之財團債務。雖抗告人稱其有價值約1萬元之
    自小客車一輛，及其朋友願資助18萬元現金清償上揭財團費
    用，然抗告人在本院既自承迄未收受朋友資助之該18萬元，
    手上復無任何存款在案，則如宣告抗告人破產，無異徒增破
    產程序及費用之浪費，且將致抗告人現有之財產更形減少，
    且各該債權人亦不可能因此而受有任何分配，是參酌上揭司
    法院解釋、破產法第148 條立法意旨、及上開說明，亦難認
    抗告人有宣告破產之實益，而有進行破產程序之必要。從而
    原裁定駁回抗告人破產之聲請，認事用法尚無不當。抗告人
    猶執上揭事由，指摘原裁定不當，求予廢棄，為無理由，應
    予駁回。
四、據上論結，本件抗告為無理由，應依破產法第5 條、民事訴
    訟法第495條之1第1項、第449 條第1項、第95條、第78條，
    裁定如主文。
中    華    民    國    97    年    1    月     23    日
                  民事第四庭   審判長法  官   王惠一
                                     法  官   蘇重信
                                     法  官   林永茂
上為正本係照原本作成。
如不服本裁定，僅得於收受本裁定正本送達後10日內以適用法規
顯有錯誤為理由，向本院提出再抗告狀（須附繕本）依法應繳納
抗告費新台幣1 千元，並委任律師為訴訟代理人，經本院許可後
始可再抗告於最高法院。
中    華    民    國    97    年    1     月    23    日
                                     書記官   謝素嬿
【附記】
民事訴訟法第495 條之1第2項準用同法第466條之1第1、2項規定
：
(1)對於第二審判決上訴，上訴人應委任律師為訴訟代理人。但上
  訴人或其法定代理人具有律師資格者，不在此限。
(2)上訴人之配偶、三親等內之血親、二親等內之姻親，或上訴人
  為法人、中央或地方機關時，其所屬專任人員具有律師資格並
  經法院認為適當者，亦得為第三審訴訟代理人。
民事訴訟法第466條之2：
  上訴人無資力委任訴訟代理人者，得依訴訟救助之規定，聲請
  第三審法院為之選任律師為其訴訟代理人。


司法院資訊處製作；財團法人民間司法改革基金會備份。
